臺灣高等法院臺中分院民事判決　　　　　96年度重上字第76號
上　訴　人　伸威交通有限公司
法定代理人　乙○○
訴訟代理人　林誌誠律師
被上訴人　　甲○○
訴訟代理人　江錫麒律師
複代理人　　丙○○
上列當事人間侵權行為損害賠償事件，上訴人對於中華民國96年
4月17日臺灣苗栗地方法院95年度重訴字第61號第一審判決提起
上訴，本院於民國96年9月12日言詞辯論終結，玆判決如下：
    主  文
上訴駁回。
第二審訴訟費用由上訴人負擔。
    事實及理由
一、按連帶債務之債權人，得對於債務人中之一人或數人或全体
    ，同時或先後請求全部或一部之給付，原無適用固有必要共
    同訴訟之餘地。惟債權人以各連帶債務人為共同被告提起給
    付之訴，以被告一人提出非基於其個人關係之抗辯，而經法
    院認為有理由者為限，始得適用民事訴訟法第五十六條第一
    項之規定，認為訴訟標的對於各債務人必須合一確定（最高
    法院33年上字第4810號、41年台抗字第10號判例參照）。本
    件連帶債務審理結果，認上訴人之上訴為無理由，是其上訴
    之效力不及於原審共同被告鍾忻宏，合先敘明。
二、被上訴人主張：原審被告鍾忻宏以駕駛砂石車載運砂石為業
    ，於民國（下同）94年10月4日上午6時許食用有酒精成分之
    燒酒雞後，已達不能安全駕駛動力交通工具之情況下，仍駕
    駛車號010-GZ號曳引車（下稱系爭曳引車）外出，前往苗栗
    縣竹南鎮毅合混凝土場後，擬至苗栗縣卓蘭鎮載運砂石，嗣
    於同日上午10時40分許，途經台13甲線7.1公里處時，本應
    注意車前狀況，隨時採取必要之安全措施，並應注意汽車在
    雙向二車道行駛時，行經劃有分向限制線之路段，不得駛入
    來車之車道內，且應注意汽車會車時應保持半公尺以上之間
    隔，依當時情形並無不能注意之情況，卻疏未注意，貿然彎
    腰撿拾礦泉水，致所駕駛之曳引車駛入對向北上車道，是時
    被上訴人駕駛車號5J-7171號自用小貨車，亦沿對向北上車
    道前來，鍾忻宏因煞車不及而撞擊被上訴人駕駛之車輛，致
    被上訴人受有胸部挫傷合併雙側氣胸及多根肋骨骨折、左脛
    骨及左踝骨右脛骨雙下肢多處開放性粉碎性併血管受傷骨髓
    炎骨折、左橈骨幹及第5掌粉碎性骨折、頭部外傷併撕裂傷
    、腹部鈍傷合併休克、左眼框撕裂傷、急性腎衰竭、左股骨
    轉子間骨折、左肘撕裂傷、雙下肢膝下截肢術口傷口感染等
    重傷害。鍾忻宏肇事後竟未將被上訴人送醫救治，反而逃逸
    ，6小時餘後方經友人陪同接受警方調查，並於同日下午4時
    53分許，經警測試其呼氣之酒精濃度，高達每公升0.39毫克
    。鍾忻宏上開犯行，經台灣苗栗地方法院（下稱苗栗地院）
    刑事庭以95年度交訴字第3號判處不能安全駕駛動力交通工
    具罪、肇事致人傷害逃逸罪、業務過失傷害致人重傷害罪，
    合併應執行有期徒刑1年2月確定在案。被上訴人因本件事故
    所受傷害，受有如下損害：(一)醫療費用：新台幣（下同）15
    萬8440元。(二)輪椅費用：1萬5000元。(三)義肢費用：義肢每
    具單價35萬元，使用年限6年，被上訴人車禍受傷時年46歲
    ，依台灣地區男性平均餘命為79歲，尚有餘命33年，一生必
    須更換12具義肢，計420萬元。(四)看護費用：被上訴人截肢
    驟失雙腿，住院期間自94年10月4日起至同年11月28日止聘
    用看護人員照顧，支出5萬9400元；出院後仍須家人照顧1年
    ，以看護工資每日2000元計算為72萬元，合計77萬9400元。
    (五)復健期間往返醫院之車資及復健費：7萬9200元。(六)掛號
    費用：自95年2月9日起，每週門診1次，8個月療程共32次，
    每次掛號費100元，計3200元。(七)工作損失：被上訴人車禍
    受傷前受僱於得立機械有限公司，每月薪資4萬6000元，因
    本件車禍雙下肢截肢，喪失勞動能力100%，自車禍受傷日算
    至被上訴人年滿65歲，以霍夫曼係數扣除中間利息，計717
    萬1498元。(八)非財產上之損害：被上訴人原肩負一家生計，
    因本件車禍造成終生殘廢，身心嚴重受創，自得請求精神慰
    撫金300萬元。以上損害合計1540萬6738元。又鍾忻宏所駕
    駛之系爭曳引車，於事發當日上午10時40分許肇事時，屬上
    訴人所有，上訴人應負僱用人責任，與鍾忻宏連帶賠償被上
    訴人所受損害等情，本於侵權行為之法律關係，求為命：上
    訴人與原審被告鍾忻宏應連帶給付被上訴人1540萬6738元，
    及自刑事附帶民事起訴狀繕本送達翌日起至清償日止，按週
    年利率5%計算利息之判決（被上訴人於原審請求上訴人、原
    審被告鍾忻宏、原審被告隆鐿通運股份有限公司連帶給付15
    40萬6738元本息，原審判命上訴人與原審被告鍾忻宏連帶給
    付810萬6451元本息，駁回被上訴人其餘請求。原審被告鍾
    忻宏及被上訴人就其等敗訴部分未據聲明不服）。
三、上訴人則以：原審被告鍾忻宏為前開侵權行為時，係受僱於
    原審被告隆鐿通運股份有限公司（下稱隆鐿公司），依最高
    法院45年台上字第1599號判例可知，僱用關係若明確可知係
    存於何者之間，即應以實質之僱用人為損害賠償之義務主體
    ，斷無可能由無監督權及無監督可能之上訴人負僱用人之責
    任。況鍾忻宏於94年6月間即向上訴人提出欲將系爭曳引車
    過戶至隆鐿公司並終止靠行合約之表示，上訴人已於94年6
    月29日辦理鍾忻宏勞保退保事宜，上訴人與鍾忻宏間之僱傭
    關係於是日即告終止，鍾忻宏之後所有行為概與上訴人無涉
    。縱認上訴人仍應負僱用人責任，被上訴人請求賠償之金額
    亦過高，其中義肢裝置費為全民健康保險補助範圍，被上訴
    人無論首次裝置或嗣後耗損更換均得申請補助，自不得請求
    賠償；被上訴人未舉證需6個月復健、8個月門診追蹤治療，
    亦未提出單據以資證明，其請求復健費、車資、門診掛號費
    等，均屬無據；勞動能力損失僅能算至勞工強制退休年齡即
    60歲；被上訴人出院後至多需再看護半年，且應審究被上訴
    人究由何親屬照顧，再以其原工作薪資計算看護費；被上訴
    人裝置義肢並復健後，正常生活應可應付無礙，其所受傷害
    對其影響並非重大，其請求之精神慰撫金過高等語，資為抗
    辯。
四、被上訴人主張原審被告鍾忻宏於94年10月4日上午6時許食用
    有酒精成分之燒酒雞後，已達不能安全駕駛動力交通工具之
    情況下，仍駕駛系爭曳引車外出，擬至苗栗縣卓蘭鎮載運砂
    石，嗣於同日上午10時40分許，途經台13甲線7.1公里處時
    ，本應注意車前狀況，隨時採取必要之安全措施，並應注意
    汽車在雙向二車道行駛時，行經劃有分向限制線之路段，不
    得駛入來車之車道內，且應注意汽車會車時應保持半公尺以
    上之間隔，其依當時情形並無不能注意之情況，卻疏未注意
    ，貿然彎腰撿拾礦泉水，使系爭曳引車駛入對向北上車道，
    因煞車不及而撞擊被上訴人駕駛之車輛，致被上訴人受有上
    述之重傷害等事實，業據鍾忻宏於刑事案中坦承不諱，且據
    證人古登誠、黃源發於警詢及偵查證述明確，並有道路交通
    事故調查表(一)(二)、現場照片、童綜合醫院診斷書附於偵查卷
    可證，鍾忻宏上開行為，亦經苗栗地院95年度交訴字第3號
    刑事判決，判處鍾忻宏不能安全駕駛動力交通工具罪、肇事
    致人傷害逃逸罪、業務過失傷害致人重傷害罪，合併應執行
    有期徒刑1年2月確定在案，有上開刑事判決（見原審卷7至9
    頁）附卷可稽，復有苗栗地院95年度交訴字第3號刑事偵審
    全卷影本在卷可憑，堪信被上訴人上開主張為真實。鍾忻宏
    上開犯行致被上訴人受有上開重傷害，且其行為與被上訴人
    所受傷害間，具有相當因果關係，鍾忻宏過失侵害被上訴人
    身體之行為，洵堪認定。
五、被上訴人主張鍾忻宏所駕駛之系爭曳引車，於事發當日上午
    10時40分許肇事時，屬上訴人所有，上訴人應負僱用人責任
    乙節，為上訴人所否認，並辯稱：事故發生時鍾忻宏係受僱
    於隆鐿公司，且鍾忻宏於94年6月間即向上訴人提出欲將系
    爭曳引車過戶至隆鐿公司並終止靠行合約之表示，上訴人已
    於94年6月29日辦理鍾忻宏勞保退保事宜，上訴人與鍾忻宏
    間之僱傭關係於是日即告終止；隆鐿公司係於94年9月間方
    持監理機關同意其購入系爭曳引車之申請通知函，通知上訴
    人協同辦理過戶，並於同月30日始匯入39萬元代鍾忻宏結清
    所欠之款項，上訴人於同年10月4日上午完成系爭曳引車之
    過戶手續，並無不當，隆鐿公司於94年9月30日代鍾忻宏結
    清所欠款項時即取得系爭曳引車之所有權，應認系爭曳引車
    於94年9月30日即已移轉為隆鐿公司所有，上訴人應不負僱
    用人責任云云。惟查，受僱人因執行職務，不法侵害他人之
    權利者，由僱用人與行為人連帶負損害賠償責任，民法第一
    百八十八條第一項前段定有明文。而所謂受僱人，不以事實
    上之僱用關係為限，凡客觀上被他人使用為之服勞務而受其
    監督者，均屬之（最高法院76年度台上字第169號判決意旨
    參照）。又營業大貨車、曳引車因依汽車運輸業審核細則等
    相關規定，必須具備一定資金、場地、車輛數等始能申請營
    業，個人無法以其名義各別登記為該車輛所有人營業，故必
    須登記在靠行公司名義下。所謂「靠行」，即出資人以該交
    通公司之名義購買車輛，並以該公司名義參加營運，而向該
    靠行人（即車主或出資者）收取費用，以資營運，該靠行之
    車輛，在外觀上屬該交通公司所有，一般人無從分辨該車輛
    是否他人靠行營運者，祇能從外觀上判斷該車輛係某交通公
    司所有，該車輛之司機即係受僱為該交通公司服勞務，該靠
    行之車輛，無論係由車主或出資者自行駕駛，或招用他人合
    作駕駛，或出租，在通常情形，均為該交通公司所能預見，
    在客觀上自應認其係為該交通公司服勞務，而使該交通公司
    負僱用人之責任（最高法院73年度台上字第2691號、77年度
    台上字第665號、82年度台上字第1168號、87年度台上字第
    86號判決意旨參照）。查，本件事故發生於94年10月4日上
    午10時40分許，為被上訴人及原審被告鍾忻宏所陳明，並有
    苗栗縣警察局竹南分局造橋分駐所警員繪製之交通事故現場
    圖內載發生時間附於苗栗地院檢察署94年偵字第4911號卷可
    憑，上訴人質疑事故發生時間非當日上午10時40分許，並不
    足取。而系爭曳引車於當日上午10時40分許，係靠行登記於
    上訴人名下，於同日中午12時14分許在監理機關過戶靠行登
    記予原審被告隆鐿公司等情，業據原審被告鍾忻宏陳明在卷
    （見原審卷128、129頁），證人黃源發、何雲宏分別證述明
    確（見原審卷171至174、200、201頁），既有應於兩個月內
    向當地監理單位辦妥過戶手續，逾期廢止核准之記載，足認
    系爭曳引車於94年10月4日上午事故發生時，尚係靠行登記
    於上訴人名下，再據證人黃源發證述發生本件事故時，系爭
    曳引車之外觀有伸威公司之噴漆等語（見原審卷172頁），
    客觀上應判斷系爭曳引車當時屬上訴人所有，鍾忻宏係為上
    訴人提供勞務，上訴人自應負僱用人責任。則被上訴人依民
    法第一百八十八條第一項規定，請求上訴人與鍾忻宏連帶負
    損害賠償責任，於法有據，上訴人上開所辯，不足採取。
六、按因故意或過失，不法侵害他人之權利者，負損害賠償責任
    。汽車、機車或其他非依軌道行駛之動力車輛，在使用中加
    損害於他人者，駕駛人應賠償因此所生之損害。不法侵害他
    人之身體或健康者，對於被害人因此喪失或減少勞動能力或
    增加生活上之需要時，應負損害賠償責任。不法侵害他人之
    身體、健康、名譽、自由、信用、隱私、貞操者，被害人雖
    非財產上之損害，亦得請求賠償相當之金額。民法第一百八
    十四條第一項前段、第一百九十一條之二前段、第一百九十
    三條第一項、第一百九十五條第一項前段定有明文。原審被
    告鍾忻宏因上開危險駕駛行為，致被上訴人受有上述嚴重傷
    害，而上訴人應依民法第一百八十八條第一項前段規定與鍾
    忻宏連帶負損害賠償責任，已如前述，茲就被上訴人請求賠
    償之金額，分別審究如下：
  (一)復健期間往返醫院之車資及復健費計7萬9200元、掛號費用
    計3200元部分：原審判決駁回被上訴人之請求，未據被上訴
    人聲明不服，茲不予論述。
  (二)醫療費用、增加生活上需要費用及購置輪椅費用部分：原審
    判決認定合計17萬3440元，兩造已不再爭執（見本院卷41頁
    ），並有收據59紙附卷可稽（見原審附民卷6至64頁），自
    應准許。
  (三)工作損失部分：被上訴人因本件車禍雙下肢截肢，依勞工保
    險條例第53條勞工保險殘廢給付標準表、各殘廢等級喪失或
    減少勞動能力比率表所示，喪失勞動能力100%，原審以被上
    訴人受傷前月薪4萬6000元，算至被上訴人60歲，依霍夫曼
    式扣除中間利息計算，認定被上訴人得請求減少工作損失金
    額563萬0325元，兩造亦表明不再爭執（見本院卷41頁），
    亦應准許。
  (四)義肢費用部分：
  被上訴人因本件所受傷害致雙腿膝關節以下部位已達需裝置
    義肢之程度，此乃增加生活上需要之費用，被上訴人請求裝
    置義肢之費用，應屬有據。被上訴人主張第一次裝置義肢之
    費用每具35萬元之事實，業據提出正全義肢復健器材有限公
    司台中分公司（下稱正全公司）報價單為證（見附民卷65頁
    ），並為上訴人所不爭執（見原審卷85頁），堪信為真實。
    惟按全民健康保險法第八十二條規定，保險對象因汽車交通
    事故，經本保險提供醫療給付者，本保險之保險人得向強制
    汽車責任保險之保險人代位請求該項給付。又強制汽車責任
    保險法第三十二條規定，保險人依本法規定給付之保險金，
    視為加害人或被保險人之損害賠償金額之一部；加害人或被
    保險人受賠償請求時得扣除之。是加害人或強制汽車責任保
    險之被保險人於該範圍內之損害賠償責任即因而解免，全民
    健康保險被保險人於該範圍內，對於加害人之損害賠償請求
    權亦因之而喪失（最高法院92年度台上字第235號裁判意旨
    參照）。另保險對象裝配義肢，以收載於全民健康保險醫療
    費用支付標準之義肢品項為原則；其自願裝配之義肢，超出
    本保險給付之費用部分，由保險對象自行負擔，全民健康保
    險醫療辦法第三十一條第一項定有明文。而依同條第二項附
    件二保險對象義肢裝配之種類、給付範圍、次數、申請程序
    及給付限制表所載，膝關節以下截肢義肢之裝配，係屬全民
    健康保險之給付種類，其給付次數以1次為限，亦有兩造所
    不爭執之保險對象義肢裝配之種類、給付範圍、次數、申請
    程序及給付限制表附卷可參（見本院卷15、16頁）。可知義
    肢依其功能、材質之不同，價格亦有高低，全民健康保險給
    付義肢裝配係依前開附件所示採固定價格，而被保險人得依
    自己需求選擇適用之義肢，超過給付部分需自行負擔，則上
    訴人以全民健康保險已給付義肢裝置費，被上訴人即不得請
    求該項費用，自不足採。又被上訴人第一次裝置義肢之補助
    費用，已由中央健康保險局於95年10月27日審核同意核發每
    具3萬4000元，為被上訴人所自陳（見原審卷163至165頁）
    ，被上訴人裝配2具獲核發6萬8000元，既屬全民健康保險給
    付範圍，被上訴人自不得再請求賠償。是被上訴人就第1次
    裝置義肢之費用得請求金額，於63萬2000元範圍內為有理由
    。
  按義肢之平均壽命平均約3年左右，有台灣義肢裝具學會95
    年11月8日函在卷可按（見原審卷105頁），再依上訴人提出
    之身心障礙輔助器補助標準表所載最低使用年限為3年（見
    本院卷19頁），是被上訴人主張其每6年須更換新義肢，自
    屬可採；上訴人抗辯義肢使用年限應可達10年以上，並無依
    據。被上訴人主張每具義肢單價為35萬元之事實，有前開正
    全公司報價單為證（見附民卷65頁），上訴人質疑其價格過
    高云云，為無足採。又被上訴人係48年2月9日出生，車禍受
    傷時年46歲，依台灣地區男性平均餘命為79歲，尚有餘命年
    數為33歲，以每6年須更換新義肢2具，終其一生必須更換10
    具義肢，依霍夫曼計算式扣除中間利息計算，被上訴人得請
    求之更換新義肢費用折算現值為200萬1286元。（計算式為
    ：700,000×0.00000000〔霍夫曼第6年係數即6年之霍夫曼
    係數減去5年之霍夫曼係數（5.00000000－0.00000000）〕
    ＝560,000；700,000×0.00000000〔霍夫曼第12年係數即12
    年之霍夫曼係數減去11年之霍夫曼係數（9.00000000－0.00
    000000）〕＝451,613；700,000×0.00000000〔霍夫曼第18
    年係數即18年之霍夫曼係數減去17年之霍夫曼係數（13.000
    00000－00.00000000）〕＝378,378；700,000×0.00000000
    〔霍夫曼第24年係數即24年之霍夫曼係數減去23年之霍夫曼
    係數（16.00000000－00.00000000）〕＝325,581；700,000
    ×0.0000000〔霍夫曼第30年係數即30年之霍夫曼係數減去
    29年之霍夫曼係數（18.00000000－00.00000000）〕＝285,
    714；560,000＋451,613＋378,378＋325,581＋285,714＝2,
    001,286）。上訴人固辯以依身心障礙者醫療及輔助器具費
    用補助辦法第四條所附身心障礙輔助器補助標準表，被上訴
    人其後關於義肢之耗損，均得申請補助云云，然查該補助性
    質上屬身心障礙者福利，被上訴人有選擇申請補助與否之權
    利，且該辦法並無如前述全民健康保險、強制汽車責任保險
    之相關規定，使汽車事故肇事者得於被害人請求賠償時予以
    扣除之規定，上訴人以被上訴人既得依該辦法申請補助，即
    不得請求義肢更換費用云云，不足採取。
  被上訴人得請求之義肢費用計263萬3286元。
  (五)看護費用：被上訴人住院期間自94年10月4日起至同年11月
    28日止，聘用看護人員照顧起居，支出看護費用5萬9400元
    ，提出收據1紙為證，並為兩造所不爭執（見本院卷8、41頁
    ）。又被上訴人主張出院後由妻女照顧1年，以1日2000元計
    算看護費；上訴人抗辯被上訴人出院後至多需再看護半年，
    且應審究被上訴人究由何親屬照顧，再以其原工作薪資計算
    看護費云云。查，被上訴人因本件車禍全身多處重創，更因
    而截肢驟失雙腿，以其所受傷害嚴重情形觀之，1年間需家
    人照料，應堪採信；再按親屬看護之勞力非不能評價為金錢
    ，此親屬間基於身份關係之恩惠，不能嘉惠於加害人，而被
    上訴人需家屬照顧期間既非短期，則此期間或由有工作之家
    屬輪流請假照顧，或由未外出工作之家屬專職照顧，並非所
    問，否則依上訴人所辯，若由原無工作收入之家屬專職照顧
    時，即不得請求看護費，顯不合理，然被上訴人之家屬究非
    專業看護人員，以1日2000元計算看護費亦嫌過高，兩造於
    原審曾表示同意以每月3萬元計算此部分之看護費用（見原
    審卷86頁），核此數額符合社會常情，應屬適當，爰以此計
    算此部分看護費用1年共36萬元。以上合計被上訴人得請求
    之看護費用為41萬9400元，逾此範圍，則屬無據。
  (六)非財產上之損害賠償部分：被上訴人因本件車禍全身多處重
    創，住院治療近2個月，更因而截肢驟失雙腿，其身心痛苦
    ，不言可喻。查，被上訴人為高工畢業，名下有田地3筆、
    林地1筆（應有部分均為2分之1），房屋1棟及汽車2輛，為
    被上訴人所自陳，並有畢業證書、財產總歸戶清單等件影本
    為證（見原審卷57、58、61、62頁）；上訴人名下無不動產
    ，有汽車12輛，有稅務電子閘門財產所得調件明細表附卷可
    稽（見原審卷92至94頁）。本院斟酌上述兩造之身分、地位
    、經濟能力，及被上訴人於本件車禍發生時年46歲，正值壯
    年，肩負一家生計，因本件車禍傷勢嚴重、治療過程所受痛
    苦非輕，截肢驟失雙腿，此障礙將伴其一生等一切情狀，認
    被上訴人請求精神慰撫金以50萬元為宜。上訴人辯以被上訴
    人裝置義肢並復健後，正常生活可應付無虞，其所受傷害對
    其影響並非重大，精神慰撫金50萬元仍屬過高等語，並不足
    採。
  (七)以上合計，被上訴人受有935萬6451元之損害。又被上訴人
    已領取強制汽車責任保險金125萬元，為被上訴人所自認（
    見原審卷163頁），依強制汽車責任保險法第三十二條規定
    ，該金額應自賠償金額中予以扣除。故被上訴人之請求於
    810萬6451元之範圍內為有理由。
七、綜上所述，被上訴人本於侵權行為之法律關係，請求上訴人
    與原審被告鍾忻宏連帶給付810萬6451元，及自刑事附帶民
    事起訴狀繕本送達之翌日即95年3月18日起，至清償日止，
    按週年利率5%計算之利息，為有理由，應予准許。原審就上
    開應准許部分判命上訴人與原審被告鍾忻宏連帶給付，並依
    兩造聲明分別為供擔保後准予或免為假執行之宣告，經核於
    法並無不合。上訴意旨，仍執陳詞，指摘原判決該部分不當
    ，求予廢棄，為無理由，應駁回其上訴。本件事證已臻明確
    ，兩造其餘攻擊防禦方法及舉證，核與本件判決結果不生影
    響，毋庸逐一論列，併此敘明。
據上論結，本件上訴為無理由，依民事訴訟法第四百四十九條第
一項、第七十八條，判決如主文。
中　　華　　民　　國　　96　　年　　9 　　月　　26　　日
                  民事第一庭　　審判長法　官　吳火川
　　　　　　　　　　　      　　　　　法　官  陳繼先
　　　　　　　　　　　      　　　　　法　官  饒鴻鵬
以上正本係照原本作成。
如對本判決上訴，須於收受判決送達後二十日內向本院提出上訴
書狀，其未表明上訴理由者，應於提出上訴後二十日內向本院提
出上訴理由書（須按他造人數附具繕本）。
上訴時應提出委任律師為訴訟代理人之委任狀。具有民事訴訟法
第四百六十六條之一第一項但書或第二項之情形為訴訟代理人者
，另應附具律師及格證書及釋明委任人與受任人有該條項所定關
係之釋明文書影本。
　　　　　　　　　　　　　　　　　　　書記官　林明冬
中　　華　　民　　國　　96　　年　　9 　　月　　27　　日
                                                      Ｃ
